臺灣高等法院臺中分院刑事判決
110年度上訴字第651號

上  訴  人  
即  被  告  錢錫評




指定辯護人  本院公設辯護人郭博益    
上列上訴人因殺人未遂等案件，不服臺灣臺中地方法院109年度
訴字第527號中華民國110年1月28日第一審判決（起訴案號：臺
灣臺中地方檢察署108年度偵字第27779號），提起上訴，本院判
決如下：
    主  文
原判決撤銷。
錢錫評犯傷害罪，處有期徒刑陸月，如易科罰金，以新台幣壹仟
元折算依壹日。
    事  實
一、錢錫評於民國108 年7 月28日22時50分許，在臺中市○○區
    ○○路000 號之○○公園（起訴書誤載為「ＯＯ公園」，應
    予更正）內，與前往該公園遛狗之宋睿哲因小狗問題發生短
    暫口語爭執，待宋睿哲於同日23時許遛狗完畢，騎乘車牌號
    碼000-0000號普通重型機車（下稱B車）離開○○公園之際，
    錢錫評即駕駛車牌號碼000-0000號自小客車（下稱A車）尾
    隨宋睿哲之機車，二車行至附近經貿東路時為宋睿哲發現，
    遂先後迴轉往敦化路二段方向行進，迴轉及行進間宋睿哲曾
    以手及安全帽敲擊Ａ車車窗、Ａ柱，並大聲質問為何跟車，錢
    錫評即加速右轉敦化路二段、再左轉經貿路，宋睿哲一路追
    逐，行經貿路時二車併排接近。錢錫評具有多年之駕駛經驗
    ，應可預見汽車與機車於道路上互相貼近追逐，稍有不慎極
    易發生機車人車傾倒受傷之意外，竟仍不顧機車駕駛人可能
    遭逢之危險，而基於縱若機車駕駛人因二車互相追逐而傾倒
    受傷、車損，亦不違背其本意之傷害及毀損犯意，仍駕駛A
    車與B車追逐，於同日23時12分許，行經臺中市西屯區經貿
    路之經貿園區地下停車場門口時，宋睿哲B車突然左偏至錢
    錫評A車前方，錢錫評煞車不及猛力撞擊B車，致宋睿哲人車
    倒地，並輾過B車及宋睿哲之身體，幸宋睿哲所騎乘之B車車
    身承受A車大部分之輾壓力量，致宋睿哲僅受有腹壁、雙側
    上肢、右下肢、雙足多處擦挫傷等普通傷害，B車則因此多
    處損壞(如附表)。錢錫評於駕車撞擊、輾壓B車及宋睿哲之
    身體後，以後視鏡見宋睿哲站起即逕自駕駛A車離去（涉嫌
    肇事逃逸部分，經檢察官另為不起訴處分確定）。嗣經警調
    閱現場監視器畫面，始循線查知上情。
二、案經宋睿哲訴由臺中市政府警察局第六分局報告臺灣臺中地
    方檢察署檢察官偵查起訴。
    理  由
一、證據能力部分：
    本判決以下所引用被告錢錫評以外之人於審判外之陳述，檢
    察官、被告及其辯護人均不爭執其證據能力，且迄至言詞辯
    論終結前亦未聲明異議，本院審酌上開陳述作成之情況並無
    違法不當之情形或證明力明顯過低之瑕疵，爰依刑事訴訟法
    第159 條之5 第1 項及第2 項規定，認均得為證據。再本判
    決以下所引用之非供述證據，檢察官、被告及其辯護人均未
    表示排除前開證據之證據能力，本院審酌前開非供述證據並
    無證據證明係公務員違背法定程序所取得，亦無顯不可信之
    情況與不得作為證據之情形，爰依刑事訴訟法第158 條之4
    規定反面解釋、第159 條之4 規定，認均得為證據。
二、認定犯罪事實所憑之證據及理由：
    訊據被告固承認其有駕駛A車自後方撞擊告訴人宋睿哲騎乘
    之B車，並直接駕車輾過B車等事實，然矢口否認有何殺人之
    犯意，辯稱：是告訴人自己將機車騎到我前面緊急煞車，我
    反應不及才撞上去，我沒有殺人的故意，本案是告訴人所引
    起，我頂多只是道德上有缺陷等語；辯護人則為被告辯稱：
    被告與告訴人僅在公園因細故發生爭執，並無深仇大恨，二
    車追逐過程中，因B車突然左切至A車前方，才發生碰撞，被
    告應無刻意撞擊告訴人，更無殺人之不確定故意等語。經查
    ：
㈠、上揭客觀事實，業據證人即告訴人於偵訊、原審及本院審理
    時證述明確（見偵卷第99至103頁、原審卷第167至189頁、
    本院卷第163至167頁），並經證人紀筱君於原審審理時證述
    屬實(見原審卷第193、195至197頁)，且有告訴人之中國醫
    藥大學附設醫院診斷證明書、函附病歷資料、影像光碟截圖
    （見偵卷第91頁、本院卷第55至73頁）、B車維修估價單（
    見偵卷第93頁）、道路交通事故現場圖（見原審卷第133 頁
    ）、案發現場照片、監視器截圖照片、告訴人衣服上輪胎痕
    跡照片及告訴人腹部輪胎痕跡照片、B車、A車車損照片（見
    偵卷第47至80頁）、臺中市西屯區經貿路經貿園區停車場出
    入口前之蒐證照片（見原審卷第137 至141 頁）、告訴人胸
    腹部受傷照片、受傷部位人形圖、本院準備程序勘驗筆錄、
    A車、B車追逐路線圖(見本院卷第69至73頁、90至94、113、
    115頁)、內政部警政署刑事警察局函附二車撞擊前1至2秒影
    格（輸出影像）及強化後及定格處理光碟1片（見本院卷第1
    23頁及外放證物袋）等在卷可憑，且被告對上情亦無爭執，
    並於原審審理時自承其當下未踩剎車等語（見原審卷第204
    至205頁）。是被告二人在公園因遛狗細故發生口角爭執，
    離開公園後，二車發生追逐，行至撞擊地點前，告訴人騎乘
    之B車突然左偏至被告駕駛之A車前方，被告不及煞車，自後
    方追撞B車，在告訴人、B車倒地後，被告猶繼續行駛輾過告
    訴人之身體、B車等事實，堪以認定。
㈡、按刑法殺人罪之成立，不僅客觀上須有殺人之行為，且行為
    人於主觀上須具有使人死亡之知與欲，始足當之。而刑法上
    殺人未遂與傷害罪之區別，應以加害人主觀上有無殺意為斷
    ；至於行為人之主觀犯意，此存在於行為人之內心之主觀事
    實，必須由所呈現之外在客觀事實判斷，應通盤審酌行為時
    之一切客觀環境及其他具體情形，諸如：行為人與被害人之
    關係、仇隙，是否足以引發殺人動機，行為當時之手段是否
    猝然致被害人難以防備，攻擊時之力道是否猛烈足以使人斃
    命，被害人所受之傷勢，攻擊後之後續動作是否意在取人性
    命等加以判斷（最高法院102年度台上字第3582號判決意旨
    參照）。是以，在個案中必須審酌行為人所展現的各種客觀
    因素，綜合判斷是否具有殺人之犯意。經查：
 1、證人即告訴人宋睿哲偵訊時具結證述：當晚我跟我女朋友在
    ○○公園遛狗，我沒有牽牽繩，被告剛好拿一支棍子走到我的
    狗附近，我就跟被告說你不要打我的狗，被告就說「你的狗
    如果沒有咬我我就不會打他」，我們在公園中只有這些對話
    ，我們沒有吵架等語（見偵卷第100頁）；證人即告訴人女
    友紀筱君原審時具結證述：108年7月28日就是本件案發時跟
    告訴人在○○公園那邊遛狗，被告要拿棍子要打狗，宋睿哲就
    有制止被告。宋睿哲跟被告說你不要動到我的狗，就跟被告
    說不要打牠這樣子，就講幾句話被告就走等語（見原審卷第
    190至192頁）；再參酌被告於偵訊時所供：其並未對告訴人
    的狗有任何動作，因不解告訴人在公園為何對其說重話，故
    想詢問原由等情（見偵卷第102頁）。可知本案起因乃被告
    與告訴人間因溜狗產生細故，而被告與告訴人素不相識，本
    無何仇恨怨隙，且在公園二人亦未發生激烈爭執與衝突，此
    均為告訴人、被告所是認（見偵卷第18頁、原審卷第44頁）
    。雖被告曾跟蹤告訴人，惟遭告訴人發現後隨即駕車離去，
    而告訴人騎車追逐行為，尚難認有任何足以引發被告殺人之
    動機。
 2、按刑法第13條第1項及第2項所規範之犯意，學理上稱前者為
    確定故意或直接故意，後者稱不確定故意或間接故意，二者
    之區隔為前者乃行為者明知並有意使其發生，故對於行為之
    客體及結果之發生，皆有確定之認識，並促使其發生；後者
    為行為者對於行為之客體或結果之發生，並無確定之認識，
    但若其發生，亦與其本意不相違背。是確定故意（直接故意
    ）與不確定故意（間接故意）之態樣不盡相同。
 3、被告自承其前與告訴人發生細故，有跟蹤告訴人，而後告訴
    人B車追逐其A車至事發地點，告訴人曾多次敲打其汽車，並
    將機車騎至汽車前面，緊急煞車，被告因害怕急著離開，才
    反應不及撞到並輾過告訴人等語（見原審卷第43至44頁、本
    院卷第168頁）。核與證人即告訴人於原審及本院所證：之
    前被告有尾隨我，我才騎機車去追他，想質問被告，有拿安
    全帽敲打被告車窗，機車本來在被告汽車右邊，很靠近被告
    車子，我有左偏一點不到2秒就被撞等語（見原審卷第186至
    189頁、本院卷第166、167頁）大致相符。
 4、參酌本院勘驗撞擊現場監視器畫面（見本院卷第93、94頁）
    ：
　　「檔案名稱：現場影像（機車在前，汽車在後）
    拍攝時間：2019年7月28日（23:12:23-23:12:35）
    畫面時間：23:12:23-23:12:35
    23:12:23機車、汽車出現畫面左上方，機車在汽車正前方處
    ，二車同向往畫面右方行駛。23:12:24汽車由後方撞上機車
    ，致告訴人人車倒地。23:12:25告訴人左側身體著地倒臥在
    汽車右前車輪前方，汽車持續向前行駛推動前方倒地之機車
    ，汽車車頭微微向上拉起，右前車輪抬高越/ 壓過告訴人右
    側下半身（告訴人的頭、胸在汽車外面）。23:12:26汽車右
    前、後車輪均離地，告訴人下半身在汽車下方前後車輪之間
    ，右前車輪先落地，（右後車輪緊接著壓過告訴人的腿部）
    ，機車持續被汽車向前推動，汽車右後車輪落地，告訴人順
    勢坐起。23:12:27汽車持續向前駛離，機車被推至汽車左側
    與分隔島之間。23:12:28汽車車身離開機車直行，機車靠著
    中央分隔島，告訴人起身，汽車離開畫面。23:12:30告訴人
    機車倒地。」而經原審再向臺中市政府警察局第六分局調閱
    本案相關路口車禍當晚之監視器錄影畫面，並未調得敦化路
    （2段）與經貿路口沿經貿路至經貿園區地下停車場出口之
    監視器錄影畫面（見原審卷第59、71頁）；本院再請內政部
    刑事警察局就上開檔案六23:12:23前1-2秒定格汽、機車行
    駛畫面，惟經回覆除23:12:23定格之畫面外，並無在前數秒
    之畫面(見本院卷第111、121、124頁)。
 5、觀察卷內之現場監視錄影畫面，除可見檔案六其中23:12:23
    機車、汽車出現畫面左上方，機車在汽車正前方處，二車極
    為接近同向往畫面右方行駛外，並無前1、2秒之二車相關位
    置可供參考。是既無任何證據足以證明在上開時間前，二車
    在經貿路上追逐，曾有告訴人騎乘B車在前，被告駕駛A車在
    後欲追撞告訴人之情形，依罪證有疑利於被告之原則，此部
    分自應為被告有利之認定。又在上開時間1秒鐘後即23:12:2
    4汽車由後方撞上機車，酌以被告及告訴人前開相符之陳述
    ，足以認定二車行至撞擊地點前，確係告訴人騎乘之B車突
    然左偏至被告駕駛之A車前方，被告不及煞車，始自後方追
    撞B車，而在追撞2秒後告訴人坐起、4秒後告訴人即起身站
    立，被告A車則繼續前進駛離現場。依被告偵查中所供：因
    為我發生碰撞後很害怕，急著離開現場，我只知道有碰撞，
    對方彈飛等情（見偵查卷第15、16頁）。參酌中央警察大學
    於另案（臺灣高等法院109年度交上易字第273號刑事判決）
    鑑定結果，認為：「用路人從接收刺激到研判採取行動的過
    程，主要可區分為感識、情緒、反應或意向四個步驟，完成
    這四個步驟的時間稱為感知反應時間，美國州公路及運輸協
    會建議必須滿足2.5秒，自陳○○進入道路至發生碰撞僅有2秒
    ，機車駕駛並無充足之反應時間」等語（見本院卷第139頁
    ）。則本案在告訴人B車突然左切至被告A車前方，於此猝不
    及防、千鈞一髮之際，被告反應時間不到1秒，其因驚慌未
    能即時煞車而撞擊告訴人B車，實難認被告具有殺人之犯意
    ，且撞擊後2秒告訴人已在A車右後方坐起、4秒後告訴人站
    起，被告見告訴人站起即駛離現場，並未再倒車或回頭輾壓
    告訴人，更難認被告在此短暫幾秒鐘內產生殺害告訴人之動
    機，是縱B車因被告A車之撞擊推進產生13.1公尺之刮地痕，
    然因告訴人早已脫離A車、B車，在A車右後方坐起、站立，
    實難以被告煞停不及之行為而推論具有殺人之動機與行為。
㈢、綜上可知，被告當時因細故駕駛A車尾隨告訴人B車，為告訴
    人發現敲打A車後，急欲駕車離開現場，反遭告訴人騎乘B車
    追逐，可見被告並無以駕車追撞告訴人機車使其倒地受傷之
    直接故意。然其行為時已滿58歲，具有相當之駕駛經驗，其
    駕駛汽車與告訴人機車追逐過程中距離甚近，衡情應可預見
    機車極易因汽車稍有輕微碰觸即影響機車駕駛人正常之操控
    ，致而發生人車傾倒之意外，此結果自應為被告所能預見，
    且其發生當不違背其本意。而告訴人確因此受有受有腹壁、
    雙側上肢、右下肢、雙足多處擦挫傷等普通傷害，B車則因
    此受有多處損壞(如附表)。是以，綜合被告駕車行為整體觀
    察，被告應具有傷害告訴人及毀損機車之間接故意存在，且
    與告訴人所受傷害及機車毀損之結果間，具有直接之因果關
    係。
㈣、綜上所述，被告辯稱其所為不成立犯罪，頂多只有道德上之
    缺陷等語，不足採信。本案事證明確，被告傷害及毀損犯行
    堪以認定　
三、論罪科刑及撤銷改判之理由：
㈠、被告行為後，刑法第354 條毀損罪雖於108 年12月25日公布
    修正，於同年月27日施行，惟該次修正僅將前開之罪之罰金
    法定刑修正為「新臺幣1 萬5 千元以下罰金」，與修正前罰
    金之法定刑「5 百元以下罰金」，依刑法施行法第1 條之1
    第2 項前段規定就所定數額提高為30倍之法定罰金刑，並無
    差異，是前開之罪之法定刑度修正前、後，實質上確無不同
    ，自不生新舊法比較之問題，應逕適用裁判時法。
㈡、核被告所為，係犯刑法第277 條第1 項之傷害罪、第354 條
    之毀損他人物品罪。查本案被告與告訴人素不相識，彼此更
    無深仇大恨或財物糾紛，雙方僅因公園溜狗細故發生爭執，
    實難因二車追逐發生碰撞，而推論被告有非置告訴人於死不
    可之殺人動機與行為，且被告駕車撞毀B車係基於間接故意
    ，均已詳述如前，公訴人認為本案應構成殺人未遂罪，容有
    未洽，惟起訴之基本事實同一，爰依法變更起訴法條。被告
    以一行為同時觸犯傷害罪及毀損他人物品罪，為想像競合犯
    ，應依刑法第55條規定，從一重之傷害罪處斷。
㈢、原審認本案事證明確，予以論罪科刑，固非無見。惟本案被
    告並無殺人未遂之動機與行為，追撞告訴人B車之行為亦非
    直接故意，均已詳述如前。原審判決認為被告追撞行為成立
    殺人未遂罪及具有毀損之直接故意，均有違誤。被告上訴意
    旨以原審論處殺人未遂罪為由，指摘原判決不當，為有理由
    ，自應由本院將原判決予以撤銷改判。
㈣、爰以行為人之責任為基礎，審酌被告與告訴人素不相識，，
    竟僅因公園遛狗細故，即駕駛車輛發生追撞、輾壓告訴人之
    機車與身體，造成告訴人受有如上之傷勢及車損，幸因告訴
    人所騎乘之機車車身承受大部分之輾壓力量，僅受輕傷，及
    告訴人發現被告跟車後，曾騎乘B車敲打追逐被告A車，亦應
    指責，另參酌被告之犯罪手段與所生危害程度，與其犯後未
    有悔意，復未與告訴人達成和解，暨考量被告素行良好、未
    有前科紀錄、高職畢業、從事裝潢、月入月3萬元及經濟狀
    況不佳等一切情狀，量處如主文第2項所示之刑，並諭知易
    科罰金之折算標準。
據上論斷，應依刑事訴訟法第369條第1項前段、第364條、第300
條、第299條第1項前段，判決如主文。
本案經檢察官謝怡如提起公訴，檢察官陳幸敏到庭執行職務。
中　　華　　民　　國　　110 　年　　11　　月　　16　　日
            刑事第六庭    審判長法　官  唐  光  義
　　　　　　　　　　　　        法　官  鍾  貴  堯
　　　　　　　　　　　　　      法　官  劉  柏  駿
以上正本證明與原本無異。
如不服本判決應於收受送達後20日內向本院提出上訴書狀，其未
敘述上訴理由者，並得於提起上訴後20日內向本院補提理由書（
均須按他造當事人之人數附繕本）「切勿逕送上級法院」。因疫
情而遲誤不變期間，得向法院聲請回復原狀。

                                書記官  許  美  惠
　　　　　　　　　　　　　　　　
中　　華　　民　　國　　110 　年　　11　　月　　16　　日

附表：OOOOOOOO車損情形
右鏡、右拉桿、左拉桿、面板、前土除、右前避震器、右邊軌、左邊軌、腳踏板、排氣管組、右後架、引擎吊架、離合器外蓋、中柱、側柱、后牌板。